---
title: "Klasteranalüüsi praktikum"
author: "Indrek Soidla"
date: "25 3 2022"
output: 
  html_document:
    theme: spacelab
    highlight: tango
    fig_cap: true
---

```{r setup, include=FALSE}
knitr::opts_chunk$set(echo = TRUE, warning = FALSE, message = FALSE)
```

Laeme kõigepealt alla vajalikud paketid. Tavapraktika on kõigi tööks vajalike pakettide allalaadimine ära teha faili alguses, et hiljem ei tekiks pakettide laadimisega probleeme. Toon siiski ka hiljem koodis konkreetsete funktsioonide kasutamiseks vajaliku paketi laadimise välja, et oleks täpsemalt näha, milliste funktsioonide jaoks millist paketti on vaja.

```{r}
library(essurvey)
library(dplyr)
library(descr)
```

Alljärgnevas koodijupis sisestage funktsiooni `set_email` puhul jutumärkide vahele **oma** email, millega olete [Euroopa Sotsiaaluuringu lehel](http://www.europeansocialsurvey.org) registreerunud ESS andmete kasutajaks.

```{r hide = TRUE}
set_email("indrek.soidla@ut.ee")

ee8 <- import_country("Estonia", 8)
```

Eraldame alamandmestiku, kus on rahulolu tunnused.

```{r}
library(dplyr)

stf <- ee8 %>%
  select(stflife, stfeco, stfgov, stfdem, stfedu, stfhlth)
```

# Indiviididevaheliste kauguste arvutamine

Harjutame enne klasterdamise juurde minekut indiviididevaheliste kauguste arvutamist, et seda intuitiivselt paremini mõista. Võtame näiteks andmestiku viis esimest indiviidi ja nende väärtused kõigepealt tunnuses `stflife`, mis on andmestikus teine tunnus.

```{r}
stf[1:5, 1]
```

Arvutame indiviididevahelised kaugused ainult ühe tunnuse väärtuste põhjal:

```{r}
dist(stf[1:5, 1])
```

Kaugused on sirgjoonelised ja seetõttu on kaugus puhtalt ühe indiviidi väärtus tunnuses miinus teise indiviidid väärtus tunnuses.

Vaatame, millised on indiviidide väärtused ka tunnuses `stfeco` (rahulolu majanduse olukorraga).

```{r}
stf[1:5, 1:2]
```

Arvutame indiviididevahelised eukleidilised kaugused (kaugused linnulennult) tunnuste `stflife` ja `stfeco` väärtuste põhjal:

```{r}
dist(stf[1:5, 1:2])
```

Näeme maatriksist, et esimese ja teise rea indiviidi kaugus on 3,61. See on saadud Pythagorase teoreemi rakendades - kui arvutame selle alloleva lahtikirjutuse põhjal, saame täpselt sama vastuse.

$d = \sqrt{(9-7)^2 + (7-4)^2} = `r sqrt((9-7)^2 + (7-4)^2) %>% round(2)`$

Sama põhimõtte järgi käib kauguste arvutamine ka suurema hulga tunnuste puhul:

```{r}
stf[1:5, 1:6]

dist(stf[1:5, 1:6])
```

Esimese ja teise indiviidi vahelise eukleidilise kauguse arvutustehe kuue tunnuse lõikes:

$d = \sqrt{(9-7)^2 + (7-4)^2 + (4-2)^2 + (7-2)^2 + (6-8)^2 + (7-6)^2} = `r sqrt((9-7)^2 + (7-4)^2 + (4-2)^2 + (7-2)^2 + (6-8)^2 + (7-6)^2) %>% round(2)`$

Funktsioon `dist` võimaldab ka teist liiki kauguste arvutamist, nt Manhattani ehk linnakaugust: vt käsku küsimärgiga funktsiooni nimetuse ees: `?dist`

Nt linnakaugused:

```{r}
stf[1:5, 1:6]

dist(stf[1:5, 1:6], method = "manhattan")
```

Mille alusel arvutab kaugused `method = "maximum"`?

Proovime ka Jaccardi kauguste arvutamist, selleks võtame kaheväärtuselised tunnused, kus on andmed selle kohta, kas vastaja on olnud viimase 12 kuu jooksul erinevatel viisidel ühiskondlikult aktiivne (ankeedis B15-B22). Funktsioon `dist` eeldab, et tunnustes on nullid ja ühed, meil on ühed ja kahed, muudame selle ümber.

```{r}
plt <- ee8 %>%
  select(contplt, wrkprty, wrkorg, badge, sgnptit, pbldmn, bctprd, pstplonl)

plt[plt == 2] <- 0

plt[1:15,]

plt[1:15,] %>%
  dist(method = "binary") %>%
  round(2)
```

Saadud kauguste maatriksis on väga vähe eristuvaid kauguste väärtusi. See on binaarsete tunnuste puhul kauguste arvutamisel tavaline, sest neis tunnustes on üldse väga vähe erinevaid väärtusi. Ilmekamalt näitab seda kauguste sagedusjaotuste tabel.

```{r}
library(descr)
plt[1:15,] %>%
  dist(method = "binary") %>%
  round(2) %>%
  freq()
```

## Hierarhiline klasteranalüüs

Teeme harjutuseks läbi Toodingu raamatus olevad näited ja vaatame, kuidas vastavad klasterdused näevad välja liigituspuul.

Kõigepealt teeme näiteandmestiku.

```{r}
horisontaalne <- c(1:6)
vertikaalne <- c(4, 3, 1, 3, 5, 3)
naide <- data.frame(horisontaalne, vertikaalne)
rownames(naide) <- c("A", "B", "C", "D", "E", "F")
knitr::kable(naide)
```

Arvutame kaugused.

```{r}
d <- dist(naide)
d
```

Kõik slaididel nähtud hierarhilised klasterdusmeetodid on R-s kasutatavad funktsiooniga `hclust`, meetodi saab täpsustada argumendiga `method`.

```{r fig.cap = "Joonis 1. Hierarhiline klasteranalüüs näiteandmestiku põhjal: klasterduspuu ühe seose meetodil."}
hclust(d, method = "single")

hclust(d, method = "single") %>% 
  plot()
```

<br>

```{r fig.cap = "Joonis 2. Hierarhiline klasteranalüüs näiteandmestiku põhjal: klasterduspuu täieliku seose meetodil."}
hclust(d, method = "complete") %>%
  plot()
```

<br>

```{r fig.cap = "Joonis 3. Hierarhiline klasteranalüüs näiteandmestiku põhjal: klasterduspuu keskmise kauguse meetodil."}
hclust(d, method = "average") %>%
  plot()
```

<br>

```{r fig.cap = "Joonis 4. Hierarhiline klasteranalüüs näiteandmestiku põhjal: klasterduspuu Wardi meetodil."}
hclust(d, method = "ward.D2") %>%
  plot()
```

<br>

Nagu näha, suuri erinevusi antud näite puhul eri klasterdusmeetodite puhul ei ilmnenud, välja arvatud ühe seose meetodi puhul. Rohkemate indiviidide ja tunnuste puhul võivad erinevused siiski olla märkimisväärsed.

# Harjutusülesanded

1)  Laadige R-i majandusvabaduse indeksi andmestik (kaustas `data/`). Viige majandusvabaduse indeksi aluseks olevate tunnustega (veerud 6-17) läbi hierarhiline klasteranalüüs erinevate meetoditega. Kontrollige eelnevalt, kas tunnuseid oleks vaja standardiseerida. (Standardiseerimist oleme käsitlenud esimesel nädalal erindite teema all, kus väärtuste erandlikkuse hindamiseks arvutasime z-skoorid.) Z-skooride arvutamiseks saab R-s kasutada käsku `scale` (vaja on ainult ühte argumenti). Võrrelge tulemusi - millised annavad kompaktseima või sisuliselt paremini tõlgendatava tulemuse? Milliste riikidega kokku kuulub Eesti? Kas see tundub sisuliselt loogiline?

2)  Eraldage Euroopa riikide andmed. Viige läbi klasterdamine Wardi meetodil. Eelnevalt tunnuseid juba standardiseerisime, aga kas Euroopa riikide omaette uurides oleks standardiseerimist vaja? Kas piisaks enne tehtud standardiseerimisest või oleks mõttekas Euroopa riike standardiseerida kui omaette kogumit? Kas näete klasterstruktuuris mingit loogilist mustrit? Kas Eesti grupikuuluvus tundub loogiline? Milliste riikidega on Eesti kõige sarnasem?

3)  Jätkame Euroopa andmetega, võtame aluseks viiese klasterduse. Kas klasterdus andis õieti midagi juurde juba koostatud indeksile? Mille alusel saaks seda hinnata?

4)  Jagades riigid viiese klasterduse alusel, uurige lähemalt gruppi, kuhu kuulub Eesti, st uurige 12 tunnuse väärtusi nende riikide lõikes. Mille poolest sarnaneb Eesti enamikule oma grupi riikidele kõige rohkem? Kus on suurimad erinevused?
