---
title: "Klasteranalüüsi praktikumi harjutused"
author: "Indrek Soidla"
date: "25 3 2022"
output: 
  html_document:
    css: styles.css
    theme: spacelab
    highlight: tango
    fig_cap: true
---

```{r setup, include=FALSE}
knitr::opts_chunk$set(echo = TRUE, warning = FALSE, message = FALSE)
```

Laeme sisse vajalikud paketid.

```{r}
library(knitr)
library(dplyr)
library(kableExtra)
library(reshape2)
library(ggplot2) 
```


## Harjutus 1

> Laadige R-i majandusvabaduse indeksi andmestik (kaustas `data/`). Viige majandusvabaduse indeksi aluseks olevate tunnustega (veerud 6-17) läbi hierarhiline klasteranalüüs erinevate meetoditega. Kontrollige eelnevalt, kas tunnuseid oleks vaja standardiseerida. (Standardiseerimist oleme käsitlenud esimesel nädalal erindite teema all, kus väärtuste erandlikkuse hindamiseks arvutasime z-skoorid.) Z-skooride arvutamiseks saab R-s kasutada käsku `scale` (vaja on ainult ühte argumenti). Võrrelge tulemusi - millised annavad kompaktseima või sisuliselt paremini tõlgendatava tulemuse? Milliste riikidega kokku kuulub Eesti? Kas see tundub sisuliselt loogiline?

Loeme andmed sisse.

```{r}
econ <- read.csv2("data/econfreedom2.csv")
```

Vaatame, millised andmed andmestikus on. Funktsioonid `kable`, `kable_styling` ja `scroll_box` on lisatud lihtsalt Rmarkdowniga loodud html-failis andmestiku lugejasõbralikumaks vormindamiseks.

```{r, class.output="scroll-100"}
econ %>% 
  kable(caption = "Tabel 1. Majandusvabaduse näitajad riigiti. Andmed: Heritage Foundation 2021.") %>%
  kable_styling("striped") %>% 
  scroll_box(height = "500px", width = "100%")
```

Kontrollime ka, kui suur on andmelünkadega riikide osakaal andmestikus.

```{r}
nrow(na.omit(econ))
nrow(econ)
nrow(na.omit(econ)) / nrow(econ)
```

Neid ei ole palju, aga enne andmelünkadega riikide eemaldamist oleks hea vaadata, kas need vähesed riigid on mingi juhuslik kogum kõigist riikidest või kuidagi erandlik.

```{r}
econ %>% 
  subset(!complete.cases(econ)) %>% 
  pull(Country.Name)
```

Praktiliselt kõik need riigid on suuremal või vähemal määral sõjas. Seega pole tegu juhusliku valikuga riikidest, samas on selliste riikide puhul majandusvabadus teatud objektiivsetel asjaoludel tõsiselt häiritud ning nad ei ole niikuinii teiste riikidega samadel alustel võrreldavad.

Eemaldame andmelünkadega riigid.

```{r}
econ <- na.omit(econ)
```

Uurime tunnuste jaotuseid, et hinnata, kas tunnuseid oleks vaja standardiseerida.

```{r}
psych::describe(econ[6:17])
```

Mida eelnevast tabelist välja loete? Tunnused võiks standardiseerida, aga miks?

Viime läbi standardiseerimise, vaatame jaotusparameetreid nüüd.

```{r}
econ_st <- econ
econ_st[6:17] <- scale(econ[6:17])
psych::describe(econ_st[6:17])
```

Arvutame kauguste maatriksi, enne seda lisame riikide nimed reanimedeks, et hiljem oleks ka klasterduspuudel riikide nimed.

```{r}
rownames(econ_st) <- econ_st$Country.Name
d <- stats::dist(econ_st[6:17])
```

Ühe seose meetod

```{r fig.cap = "Joonis 1. Riikide klasterdus majandusvabadust kajastavate tunnuste alusel: klasterduspuu ühe seose meetodil."}
hclust(d, method = "single") %>%
  plot(cex = 0.5) # argumendiga cex saab x-teljel kirjasuurust määrata
```

Täieliku seose meetod

```{r fig.cap = "Joonis 2. Riikide klasterdus majandusvabadust kajastavate tunnuste alusel: klasterduspuu täieliku seose meetodil."}
hclust(d, method = "complete") %>%
  plot(cex = 0.5)
```

Klastritevahelise keskmise kauguse meetod

```{r fig.cap = "Joonis 3. Riikide klasterdus majandusvabadust kajastavate tunnuste alusel: klasterduspuu keskmise kauguse meetodil."}
hclust(d, method = "average") %>%
  plot(cex = 0.5)
```

Wardi meetod

```{r fig.cap = "Joonis 4. Riikide klasterdus majandusvabadust kajastavate tunnuste alusel: klasterduspuu Wardi meetodil."}
hclust(d, method = "ward.D2") %>%
  plot(cex = 0.5)
```

Uurime klastreid lähemalt. Teeme klastrikuuluvuse tunnuse `ward4` funktsiooniga `cutree`, millega anname R-le teada, et soovime nelja klastrit.

```{r}
econ_st$ward4 <- hclust(d, method = "ward.D2") %>% 
  cutree(4)
```

Vaatame, millisesse klastrisse kuulub Eesti.

```{r}
econ_st %>% 
  subset(Country.Name == "Estonia") %>% 
  pull(ward4)
```

Lüüriline kõrvalepõige: R-i põhipaketi (`base`) süntaksit järgides saaksime sama tulemuse nii:

```{r}
econ_st$ward4[econ_st$Country.Name == "Estonia"]
```

Millises seltskonnas me oma majandusvabaduse näitajate poolest oleme?

```{r}
econ_st %>% 
  subset(ward4 == 3) %>% 
  pull(Country.Name)
```

Pole paha. Tundub, et heas (st parimas võimalikus) seltskonnas, aga kontrollime järele.

```{r}
econ_st %>%
  group_by(ward4) %>%
  summarise(indeksi_keskm = mean(X2021.Score), jrjk_mediaan = median(World.Rank))
```

Peab paika. Millised riigid moodustavad siis omaette ülejäänud klastrid?

```{r}
econ_st %>% 
  subset(ward4 == 1) %>% 
  pull(Country.Name)

econ_st %>% 
  subset(ward4 == 2) %>% 
  pull(Country.Name)

econ_st %>% 
  subset(ward4 == 4) %>% 
  pull(Country.Name)
```

# Harjutus 2

> Eraldage Euroopa riikide andmed. Viige läbi klasterdamine Wardi meetodil. Eelnevalt tunnuseid juba standardiseerisime, aga kas Euroopa riikide omaette uurides oleks standardiseerimist vaja? Kas piisaks enne tehtud standardiseerimisest või oleks mõttekas Euroopa riike standardiseerida kui omaette kogumit? Kas näete klasterstruktuuris mingit loogilist mustrit? Kas Eesti grupikuuluvus tundub loogiline? Milliste riikidega on Eesti kõige sarnasem?

Võtame vaatluse alla Euroopa.

```{r}
econ_eur <- econ %>%
  subset(Region == "Europe")
```

Veendume, et Euroopa riikide eraldamine töötas.

```{r}
econ_eur$Country.Name
```

Vaatame tunnuste jaotusparameetreid.

```{r}
psych::describe(econ_eur[6:17])
```

Siit ilmneb, et kuigi kõik tunnused saavad põhimõtteliselt varieeruda nullist sajani, on tegelik varieeruvus väga erinev (vt miinimum- ja maksimumväärtusi ja haaret). Tunnused võiks standardiseerida - kas piisab eelnevalt tehtud standardiseerimisest, mis oli tehtud kõigi riikide väärtusi antud tunnustes aluseks võttes? Pigem mitte, sest võrreldes teiste riikidega on Euroopa riikide väärtused koondunud 0-100 skaalal kitsamale alale (riigid on omavahel suhteliselt sarnased). Kui võtaksime Euroopa riikide analüüsimisel aluseks eelnevalt tehtud standardiseerimise, ei oleks ilmselt võimalik riikidevahelisi erinevusi nii hästi arvesse võtta, seetõttu võiks teha siin Euroopa riikide andmetele eraldi standardiseerimise (st arvutame igas tunnuses iga riigi puhul tema väärtuse erinevuse tunnuse Euroopa keskmisest ja jagame selle läbi tunnuse Euroopa standardhälbega, mitte ei arvesta kogu maailma keskmist ja standardhälvet).

```{r}
econ_eur_st <- econ_eur
econ_eur_st[6:17] <- scale(econ_eur[6:17])
```

Arvutame kaugused.

```{r}
rownames(econ_eur_st) <- econ_eur_st$Country.Name
d_eur <- stats::dist(econ_eur_st[6:17])
```

Teeme klasterduse Wardi meetodil.

```{r}
hclust(d_eur, method = "ward.D2") %>%
  plot(cex = 0.75)
```

Tundub, et saame eristada viis distinktiivset klastrit. Kas näete klasterstruktuuris mingit loogilist mustrit? Kas Eesti grupikuuluvus tundub loogiline? Milliste riikidega on Eesti kõige sarnasem? Need küsimused jätan teile vastata-tõlgendada. Alljärgnevalt on ära toodud mõned käsud, mis võiksid aidata klastreid lähemalt uurida.

Lisame andmestikku klastrikuuluvuse tunnuse.

```{r}
econ_eur_st$ward5 <- hclust(d_eur, method = "ward.D2") %>% 
  cutree(5)
```

Jooniselt nägime, millised riigid eraldi klastritesse koonduvad, vaatame ka, millise numbriga klastris vastavad riigid on.

```{r}
econ_eur_st %>% 
  arrange(ward5) %>% 
  select(ward5)
```

Milline on nende riikide majandusvabadus kokkuvõtliku indeksi järgi keskmiselt?

```{r}
econ_eur_st %>%
  group_by(ward5) %>%
  summarise(mean = mean(X2021.Score), rank_med = median(Region.Rank))
```

## Harjutus 3

> Jätkame Euroopa andmetega, võtame aluseks viiese klasterduse. Kas klasterdus andis õieti midagi juurde juba koostatud indeksile? Mille alusel saaks seda hinnata?

Siin oleks kõige lihtsam vaadata, kui järjestame riigid majandusvabaduse indeksi alusel, siis kas samades klastrites olevad riigid on järjestikku või esinevad nad järjekorras mingil määral läbisegi. Esimesel juhul annaks klasterdus sama tulemuse, mis majandusvabaduse indeks, teisel juhul võib klasterdus viidata mingile lisainfole selle kohta, kas mingid riigid on teatud dimensioonides sarnasemad, olgugi et keskmiselt võivad nad indeksi alusel paista samal majandusvabaduse tasemel olevat.

Tabelist võiks eelnimetatud küsimusele üsna lihtsalt vastuse saada.

```{r}
econ_eur_st %>% 
  arrange(desc(X2021.Score)) %>% 
  select(Region.Rank, X2021.Score, ward5) %>% 
  kable(caption = "Tabel 2. Euroopa riigid majandusvabaduse indeksi ja klastrikuuluvuse järgi.") %>% 
  kable_styling("striped") %>% 
  scroll_box(height = "500px", width = "100%")
```

Kui tabelile lisada tingimuslik vormindamine, võib riikide koondumist tabelis pareminigi märgata.

```{r}
econ_eur_st <- econ_eur_st %>% 
  arrange(desc(X2021.Score))

econ_eur_st %>% 
  select(Region.Rank, X2021.Score, ward5) %>% 
  kable(caption = "Tabel 3. Euroopa riigid majandusvabaduse indeksi ja klastrikuuluvuse järgi, lisatud tingimuslik vormindamine klastrikuuluvuse alusel.") %>% 
  kable_styling("striped") %>% 
  column_spec(4, color = "white", background = spec_color(econ_eur_st$ward5, option = "magma", begin = 0.3, end = 0.7)) %>% 
  scroll_box(height = "500px", width = "100%")
```

## Harjutus 4

> Jagades riigid viiese klasterduse alusel, uurige lähemalt gruppi, kuhu kuulub Eesti, st uurige 12 tunnuse väärtusi nende riikide lõikes. Mille poolest sarnaneb Eesti enamikule oma grupi riikidele kõige rohkem? Kus on suurimad erinevused? Eestile sarnaseim riik peaks klasterduse järgi olema Luksemburg - milliste tunnuste põhjal on sarnasus suurim, kas mingite tunnuste poolest leidub olulisi erinevusi?

Uurime lähemalt Eestit võrdluses oma klastriliikmetega. Teeme 12 tunnusega joonise, kus riigid oleks järjestatud koondindeksi väärtuse alusel ning Eesti ja Luksemburg kui Eestile sarnaseim riik oleks kergesti eristatavad. 

Eraldame vajalikud andmed.

```{r}
clust_ee <- econ_eur_st %>% 
  subset(ward5 == 3) %>% 
  select(1, 5:17)
```

Kuigi järjestasime riigid andmestikus eelnevalt ära, reastaks ggplot joonisel riigid ikkagi tähestikulises järjekorras, sest lähtub kategoriaalse tunnuse *(factor)* puhul tunnuse kategooriate järjestusest, mis tekstilise tunnuse puhul on tähestikuline. Seetõttu peame tunnuses kategooriate järjestuse eraldi ära muutma. Teeme seda paketi `forcats` funktsiooniga `fct_reorder`, pärast seda eemaldame andmestikust indeksitunnuse, sest jätame joonisele ainult klasterduse aluseks olnud 12 tunnust.

```{r}
clust_ee$Country.Name <- forcats::fct_reorder(clust_ee$Country.Name, clust_ee$X2021.Score, max)
clust_ee <- select(clust_ee, !X2021.Score)
```


Plaanitava joonise tegemiseks on vaja, et andmed oleksid pikkformaadis (seni on olnud andmed laiformaadis). Kasutame andmete pikkformaati konverteerimiseks paketti `reshape2`, funktsiooni `melt`.

```{r}
clust_ee_long <- melt(clust_ee, id=c("Country.Name"))
```

Teeme uue tunnuse, mis võimaldab Eesti ja Luksemburgi tulbad joonisel esitada muu värviga.

```{r}
clust_ee_long <- clust_ee_long %>% 
  mutate(legend_colour = ifelse(Country.Name == "Estonia", "Estonia", 
                                ifelse(Country.Name == "Luxembourg", "Luxembourg", "Other")))
```

Teeme joonise, kus on 12 tulpdiagrammi iga tunnuse kohta eraldi.

```{r fig.cap = "Joonis 5. Klasterduse aluseks olnud tunnuste väärtused riikides, mis kuuluvad Eestiga samasse klastrisse."}
ggplot(clust_ee_long, aes(x = Country.Name, y = value, fill = legend_colour)) +
  geom_bar(stat = "identity", position = "dodge") +
  facet_wrap(variable ~ .) +
  theme(axis.text.x = element_text(angle = 90, size = 7)) +
  theme(legend.position = "right") +
  scale_fill_discrete(name = "Countries") +
  scale_x_discrete(limits = rev) +
  xlab("Country") +
  ylab("Z-score of indicator")
```

Püüdke joonise abil harjutuses püstitatud küsimustele vastused leida. 